臺灣臺南地方法院民事判決　　　　　　　 96年度訴字第623號
原　　　告　乙○○
訴訟代理人　吳永茂律師
　　　　　　羅玲郁律師
被　　　告　甲○○
訴訟代理人　許雅芬律師
　　　　　　陳慈鳳律師
上列當事人間請求清償消費款事件，經本院於民國96年8月14日
言詞辯論終結，判決如下：
    主  文
原告之訴及假執行之聲請均駁回。
訴訟費用新台幣壹萬捌仟柒佰貳拾壹元由原告負擔。
    事  實  及  理  由
一、原告起訴主張：
  (一)被告自民國86年5月間起至94年6月間止，陸續向原告借貸計
    新台幣（下同）1,789,100元，而由原告提領現金並填寫存
    款單、或由原告自銀行轉帳，存入被告所有合作金庫商業銀
    行新營分行帳號0000-000-000000號帳戶（下稱系爭帳戶）
    之方式，以為交付各該借貸款項。嗣經原告於94年10月24日
    發存證信函催告清償，被告置之不理，原告並向台南縣新營
    市調解委員會聲請調解，被告亦拒絕清償。為此，爰依消費
    借貸之法律關係，請求被告給付原告1,789,100元及法定遲
    延利息。
  (二)原告在合作金庫商業銀行新營分行所開設0000-000-000000
    號帳戶，自87年8月6日開戶迄至94年6月30日期間，共存入
    現款5,464,536元，可證明原告有充裕之資金貸予被告。又
    依被告系爭帳戶交易明細，原告存入款項之隔天或隔幾天，
    就遭扣款或以提款卡提領現金，且依原告前開合作金庫商業
    銀行新營分行交易明細，有百分之50以上是原告提領款項後
    當日匯入或存入被告系爭帳戶內，可以證明被告辯稱是將自
    己的錢委託原告存入，並非事實。
  (三)退步言，縱若被告不承認該等款項係向原告借貸所取得，且
    鈞院亦認定兩造間並無借貸關係存在，因兩造間別無其他法
    律關係存在，原告將現款存入被告系爭帳戶內，並為被告花
    用，原告受有各筆存入款項之損害，爰依不當得利之法律關
    係，請求被告返還該等不當得利。
  (四)並聲明：(1)被告應給付原告1,789,100元，及自起訴狀繕本
    送達之翌日起至清償日止，按週年利率百分之5計算之利息
    。(2)願供擔保請准宣告假執行。
二、被告則以：
  (一)兩造間並無借貸關係存在，本件係因被告忙碌無法親自至銀
    行存款，曾經（次數被告已不復記憶）將自己欲存入銀行帳
    戶內之現金交給原告，請原告代為至銀行存款，此係被告自
    己的錢，並未向原告借貸金錢，當無所謂返還借貸款之餘地
    ，況此係被告自己之金錢，亦無任何不當得利之可言。
  (二)原告之住所與被告娘家在同一條路上斜對面，原告與被告及
    被告娘家係認識多年且交情匪淺之友人，被告雖已出嫁（結
    婚約20年，育有3名子女，最大小孩已上大學），生活單純
    ，正常上班外，幾乎每天會回娘家，因此與原告日常之熟識
    程度非淺薄，被告自己必須上班無瑕抽空親自至銀行存款，
    因信任原告之故，而於86年間起（時間已不復詳記）將自己
    欲存入銀行帳戶內之現金，有時亦會併同存摺，交給原告，
    央請原告代為前往銀行存款，此係被告自己的錢，絕非被告
    向原告借貸之金錢。復自86年間起迄94年間止，被告都是以
    此種方式將自己的錢存放到帳戶內，至於次數多少次，被告
    實在不復記憶，被告自己亦曾去存款，但時間、次數亦已不
    記得，且原告拿到被告所交付金錢後，是以何種方式存入（
    現金存入或其他方式），被告並不太在意，只注意有入款，
    以如期因應必要日常之扣款時間而已，而原告對於被告所交
    代的存款事宜，並無任何未辦理完善之狀況產生，因此此一
    方式維持了好幾年，被告亦因信賴而未每次都將自己的存摺
    拿回來，嗣約94年中左右，被告覺得原告怪怪的（有追求被
    告之意圖），而不再委託原告代為存款，且不再與原告有不
    必要的接觸機會，並要求原告將存摺交還，但遭原告拒絕。
  (三)系爭帳戶係被告日常用以扣款繳交電話費、水費、稅款及房
    貸等等之帳戶，因此被告如手頭上有餘額以及屆臨扣款之時
    間時，被告會將自己的錢交給原告央請代為前往存款，此絕
    非借貸之關係。復一般人會向他人告貸借款，通常是出於缺
    錢或需款之情形，絕少有人會在自己仍有若干存款可用之際
    而開口向人借錢，然觀之系爭帳戶87年12月30日至88年5月1
    5日，約5個月期間之交易明細情形可知，被告在此期間內，
    平均帳戶內之餘額尚有約5萬元左右，根本不缺錢，不需要
    再向原告開口借錢，且借款之數額有2,000元、3,000元之數
    目，更與一般人在經濟困窘時不得已向他人借錢之社會常情
    有違，是原告主張兩造間有借貸關係，除被告堅決否認外，
    更與一般社會常理不符，實不足採。又原告主張系爭帳戶內
    存入之金錢均係被告向原告借貸，實有不合常理之處，蓋被
    告並不缺錢，無須2,000元、3,000元或數千元不等的向他人
    借錢，且「有借有還，再借不難」，原告主張係長期以來均
    借貸金錢予被告，前債未清，為何仍再借予新債？顯與常理
    有違。況原告於起訴狀自承借貸未約定返還期限，卻屢屢借
    予新的款項，且無任何利息之主張，亦悖於常理。
  (四)按消費借貸契約，必借貸人與貸與人雙方意思表示一致，始
    能成立，被告與原告間並無任何借貸關係存在，縱原告主張
    系爭帳戶內之款項為其存入之事實可採，惟此亦不能證明兩
    造間有借貸之關係存在。再者，存入系爭帳戶內的錢是被告
    自己的錢，被告亦無不當得利之情形。
  (五)並聲明：(1)駁回原告之訴。(2)如受不利判決，願供擔保請准
    免為假執行。
三、兩造不爭之事項及簡化之爭點為：
  (一)兩造不爭執事項：
  1.自86年5月間起至94年6月間止，被告所有系爭帳戶內存入款
    項之部分，係由原告持現金、或由原告自所有合作金庫商業
    銀行新營分行帳戶轉帳存入。
  2.兩造間並無任何書面契約或借據，亦未簽發票據，且未約定
    返還期限及利息。
  (二)兩造爭執事項：
  1.系爭存入被告所有合作金庫商業銀行新營分行帳戶款項，係
    被告所有之現金款項，而委由原告代為存入？或係原告所有
    款項，因消費借貸或其他原因而存入？
  2.兩造間有無借貸意思表示互相一致？
  3.原告將系爭款項存入被告所有合作金庫商業銀行新營分行帳
    戶內，被告是否係無法律上之原因而受利益，致原告受有損
    害？
四、前揭不爭執事項，業據原告提出借貸日期及金額明細表1份
    、原告所有合作金庫商業銀行新營分行0000-000-000000號
    帳戶存摺影本1份、調解不成立證明書1紙等件為證，並有合
    作金庫商業銀行新營分行96年5月16日合金營存字第0960002
    316號函暨所附系爭帳戶自86年5月至94年6月往來交易明細1
    份附卷可稽，是此部分事實固堪信為真實。茲就兩造之爭點
    ，析述本院得心證之理由如下：
  (一)按當事人主張有利於己之事實者，就其事實有舉證之責任，
    民事訴訟法第277條前段定有明文。民事訴訟如係由原告主
    張權利者，應先由原告負舉證之責，若原告先不能舉證，以
    證實自己主張之事實為真實，則被告就其抗辯事實，即令不
    能舉證，或其所舉證據尚有疵累，亦應駁回原告之訴，最高
    法院17年上字第917號判例可資參照。又按「當事人主張有
    金錢借貸關係存在，須就其發生所須具備之特別要件即金錢
    之交付及借貸意思表示互相一致負舉證之責任，若僅證明有
    金錢之交付，未證明借貸意思表示互相一致者，尚不能認為
    有金錢借貸關係存在」（最高法院81年度台上字第2372號判
    決要旨參照）。質言之，主張法律關係存在之當事人，須就
    該法律關係發生所須具備之特別要件，負舉證之責任；再消
    費借貸法律關係之成立，須具備：(1)借貸意思表示相互一致
    、(2)交付借貸物等特別要件，是當事人主張有金錢借貸關係
    存在，除須證明有金錢之交付外，自須就雙方借貸意思表示
    互相一致，負舉證之責，若僅證明有金錢之交付而未證明借
    貸意思表示一致者，尚不能認為有金錢借貸關係存在。
  (二)原告陳稱：與被告係單純朋友關係，被告係以缺錢、需款使
    用為由向原告借款，而被告從未返還過借貸款項，又本件並
    無簽立書面或票據，亦無利息約定，至於被告只借沒還，原
    告仍持續8年之久匯款或以現金存入被告系爭帳戶，係因兩
    造是朋友關係，且未約定返還期限等語（見本院96年7月31
    日言詞辯論筆錄），惟為被告所否認，經查：
  (1)原告與被告僅係單純朋友關係，如原告所主張本件係消費借
    貸，則原告於借貸款項予被告數月或1年左右時，衡情原告
    應會要求被告清償已借款項，或由被告書立借據或票據，以
    為證明、擔保，始再行借貸，焉會於前債未清，況未清償分
    文，並於87年底已積欠計132,100元、及至88年底借款已高
    達414,100元之情形下，且未約定被告應於何時清償，亦未
    為利息之約定，僅因兩造係朋友關係，即仍陸續借貸款項予
    被告長達8年、金額高達1,854,600元（原告僅請求1,789,10
    0元）？顯與常理有違。
  (2)衡諸社會一般常情，向他人借貸款項係有求予人，並借款人
    均會衡量、統計某一段期間所需款項數額，在可接受之額度
    內，一次向他人借貸，以避免多次求助他人及一併解決資金
    問題；是如原告所言，被告係以缺錢、需款使用為由向原告
    借款，則被告焉會約每月向原告借貸2,000元、3,000元或數
    千元等小額借款，而非一次借貸一定數額款項，以因應某段
    期間資金所需？與一般消費借貸之常情不符。又觀之系爭帳
    戶87年12月30日至88年5月15日之交易明細，系爭帳戶平均
    尚有5萬元之餘額，是被告辯稱於該期間內，其並無因缺款
    2,000元、3,000元等之需求，而須向原告借貸該等小額借款
    之必要等語，與一般經驗法則相符，應堪採信。
   (3)再觀之系爭帳戶交易明細，大部分於現金或轉帳存入後翌
     日或隔幾日，即扣款繳交電話費、水費、稅款、房貸或以
     金融卡提領等等，足見系爭帳戶係被告日常用以扣款繳交
     相關費用之帳戶，並以該等存入款項以為繳付電話費等相
     關費用，則衡情被告焉會因每月須繳付電話費等費用，即
     與原告約定於每月借貸該等費用支出之長期消費借貸契約
     、或於該等費用屆期前，每次以需款使用為由向原告借款
     ？亦與一般社會借貸常情不符。又參以被告於86年薪資所
     得計314,511元、87年薪資所得計322,161元、88年薪資所
     得計333,434元、89年薪資所得計104,627元、90年薪資所
     得計453,192元、91年薪資所得計428,217元、92年薪資所
     得計422,282元、93年薪資所得計428,513元、94年薪資所
     得計372,762元，且被告於90年度至93年度間，除有股利所
     得外，並在台北富邦商業銀行股份有限公司新營分公司有
     利息所得1,285元、1,647元、5,824元及1,071元，亦有房
     屋、土地各1筆、及汽車1部等資產，財產總額1,323,372元
     ，有被告提出之各類所得扣繳暨免扣繳憑單11張、及被告
     之稅務電子閘門財產所得調件明細表1份在卷可按，足見被
     告係為有相當穩定收入，並有一定存款及資產之人；據此
     ，被告既為有相當資力之人，豈會為繳付電話費等相關費
     用之需求，而須每月向原告借貸款項，以為支應該等支出
     ？且兩造既屬朋友關係，原告對於被告工作及收入等情形
     ，應有相當程度之認識，則原告對於經濟充裕之被告，豈
     會長達8年之期間，並約每月1次，持續借貸金錢？
   (4)經核原告所有前開合作金庫商業銀行新營分行交易明細，
     雖有相當程度是於原告提領款項後當日匯入或存入被告系
     爭帳戶內。惟查，系爭帳戶係被告日常用以扣款繳交電話
     費、水費、稅款及房貸等相關費用之帳戶，並該等存入款
     項大多係以為繳付該等費用，已如前述；復兩造間係朋友
     關係，被告娘家與原告住所相近，並被告為上班族，原告
     係經營電器行，亦為兩造所不爭執。據此，被告因上班無
     瑕抽空親自至銀行存款，於相關費用將屆扣款期限時，委
     託時間較為彈性並經常前往銀行之友人即原告代為存入款
     項，以為扣款繳交相關費用之需，尚與常情及事理相符；
     是被告主張兩造間並無借貸關係存在，本件係因被告將自
     己欲存入系爭帳戶之現金交給原告，央請原告代為至銀行
     存款等語，足堪採信。又被告係將自己所有款項交給原告
     央請代為前往存款，則原告亦可能將被告所交付之款項留
     存身邊，而於前往銀行時，先行自其所有帳戶提領款項、
     或逕行轉帳，以為存入被告系爭帳戶內，是尚難僅據原告
     所有帳戶提領情形與被告系爭帳戶存入情形，有相當程度
     符合，及原告確有自所有帳戶轉帳存入系爭帳戶，即認定
     系爭帳戶存入款項均為原告所有，因消費借貸始存入系爭
     帳戶。
  (三)綜上，原告主張存入被告系爭帳戶款項，係原告所有款項，
    因消費借貸而存入云云，確有諸多不合情理之處，且原告亦
    未能舉證證明系爭帳戶存入款項確為原告所有，及兩造間確
    有借貸意思表示相互一致之事實。從而，原告依消費借貸之
    法律關係，請求被告應給付原告1,789,100元及法定遲延利
    息，自屬無據。
  (四)按依不當得利之法則請求返還不當得利，以其無法律上之原
    因而受利益，致他人受有損害為其要件，民法第179條前段
    定有明文。系爭帳戶自86年5月間起至94年6月間止存入之款
    項，係為被告所有之現金款項，委由原告代為存入，已如前
    述，是原告因受被告委託，並持被告所交付現金款項，以為
    存入系爭帳戶，被告並無因而受有任何利益，及致原告受有
    何損害。從而，原告主張依不當得利之法律關係，請求被告
    返還該不當得利云云，亦屬無據。
五、綜上所述，系爭帳戶存入款項之部分，雖係由原告持現金、
    或由原告自所有帳戶轉帳存入，惟系爭款項係被告所有之現
    金款項，為繳付電話費及房貸等相關費用扣款之用，而委由
    原告代為存入，是兩造間並無借貸關係存在，且所存入者為
    被告所有之現金款項，亦與不當得利之構成要件有間。從而
    ，原告依消費借貸及不當得利之法律關係，請求被告應給付
    原告1,789,100元，及自起訴狀繕本送達之翌日起至清償日
    止，按週年利率百分之5計算之利息，均無理由，應予駁回
    。又原告之訴既經駁回，則其假執行之聲請亦失所附麗，應
    併予駁回。
六、本件事證已臻明確，兩造其餘攻擊防禦方法及舉證，核與判
    決結果無影響，爰不另一一論述，附此敘明。
七、本件訴訟費用確定為18,721元，應由原告負擔。
八、據上論結，本件原告之訴為無理由，依民事訴訟法第78條、
    第87條第1項，判決如主文。
中　　華　　民　　國　　96　　年　　 8　　月　　28　　日
                  民事第二庭    法  官  洪榮家
以上正本係照原本作成
如對本判決上訴，須於判決送達後20日內向本院提出上訴狀
中　　華　　民　　國　　96　　年　　8 　　月　　28　　日
                                書記官  詹書瑋
